Inventaris van het archief van de Commissaris-Generaal bij de Russische en Pruisische Troepen in ons Land, 1813-1814 (1823)
Nationaal Archief, Den Haag
Commissaris-Generaal bij de Russische en Pruisische Legers
Com.-Gen. Russische en Pruisische Troepen
1813-1823
merendeel 1813-1814
D27035
1.00 meter; 17 inventarisnummers.
Normale geschreven, getypte en gedrukte documenten, geen bijzondere handschriften.
Nationaal Archief, Den Haag
Commissaris-Generaal bij de Russische en Pruisische troepen
Het archief van de Commissaris-Generaal bij de Russische en Pruisische troepen in ons land in 1812 en 1814, bestaat hoofdzakelijk uit correspondentie, instructies, en contracten gesloten tussen de Commissaris-Generaal en de verschillende legers en aannemers over de inrichting van magazijnen. Tevens bevat het archief stukken betreffende rations en porties, een lijst met geleverde paarden en wagens, en rapportages en een grootboek.
Archiefvorming
Geschiedenis van de archiefvormer
Bij Soevereine Besluit van 6 december 1813, nr. 18 werd de Heer W. N. Pesters van Cattenbroek benoemd tot commissaris-generaal bij de Russische en Pruissische troepen gedurende de tijd, dat dezen zich op het grondgebied van de Staat zouden bevinden. Hij vestigde zich te Utrecht.
Artikel 2 van genoemd besluit bepaalde, dat de commissaris-generaal zich met de generaals en chefs van die Legers, alsmede met de commandanten van corpsen moest verstaan en de vereiste schikkingen maken voor de goede verzorging der vreemde troepen.
In verschillende steden werden door hem magazijnen ingericht voor het opslaan van levensmiddelen etc. Te Utrecht kwam een hoofdmagazijn, dat bestemd was voor aanvulling van de hulpmagazijnen te Wijk-bij-Duurstede en te Schoonhoven. Ook te Arnhem ontstond een hoofdmagazijn, met hulpmagazijnen te Doesburg, Zutphen, Harderwijk, Wageningen en later nog te Doetinchem, Borculo en te Lichtenvoorde. Met aannemers werden contracten gesloten voor levering van het benodigde aan en uit de magazijnen. Toen de magazijnen gereed waren om daaruit de verstrekkingen te doen, gaf de commissaris-generaal hiervan kennis aan bovengenoemde generaals en commandanten, met last de requisitien voor de troepen te doen ophouden.
De luitenant-kolonel Matthias werd hem toegevoegd, teneinde bij de uitvoering van zijn commissie behulpzaam te zijn. De commissaris-generaal was bevoegd personen aan te nemen voor het waarnemen van verschillende betrekkingen, t.w. onder-commissarissen, inspecteurs, opzichters der magazijnen, controleurs e.d. De benoeming van de adjunct-commissaris-generaal stond aan de minister van oorlog.
Reeds na twee maanden werd de Heer Pesters ontslag verleend en in zijn plaats benoemd de Heer d'Ablaing van Giessenkerken. (Soevereine Besluit van 12 januari 1814, nr. 85).
Toen de Heer d'Ablaing bij Soevereine Besluit van 20 april 1814, nr. 8 benoemd werd tot intendant-generaal bij het leger te velde, werd hem als commissaris-generaal ontslag verleend. Tevens werd toen bepaald, dat tengevolge der veranderde omstandigheden, zich thans weinig corpsen van meergenoemde legers zich op het grondgebied van de Staat bevonden, het niet meer nodig was een afzonderlijke administratie met die dienst te belasten. In verband hiermede werd besloten het commissariaat met de laatste april van het jaar 1814 te ontbinden. De zorg voor de verstrekking der levensmiddelen etc. werd toen opgedragen aan de aannemers. De afwerking der administratie van het commissariaat werd verder verricht door de adjudant-commissaris-generaal de Heer W.R. van Heeckeren van Brandenburg. Deze bleef tot 31 december 1814 in functie, doch heeft na die datum ook nog de nodige inlichtingen gegeven.
Alhoewel in het Besluit betreffende de benoeming en werkzaam-heden van de commissaris-generaal vermeld staat, dat zijne werkzaamheden zich uitstrekten over het gehele grondgebied van de Staat, blijkt echter, dat hij evenwel met het gebied van het voormalig Staats-Brabant gene bemoeienis had. (Schrijven van de commisaris-generaal van oorlog, d.d. 18 december 1813). Voor dat gebied was aangewezen de Heer M.F. Broers met de titel van agentprincipaal, belast met de verzorging der levensmiddelen voor de Russische en Pruissische legers; hij trad 21 december 1813 in functie met Breda als standplaats. De heer Broers bleef tot 14 februari 1814 werkzaam. Archief van hem is niet aangetroffen.
Geschiedenis van het archiefbeheer
De verwerving van het archief
De rechtstitel is (nog) onbekend
2.13
Aanwijzingen voor de gebruiker
Openbaarheidsbeperkingen
Volledig openbaar.
Materiële beperkingen
Aanvraaginstructie
Openbare archiefstukken kunnen online worden aangevraagd en gereserveerd. U kunt dit ook via de terminals in de studiezaal van het Nationaal Archief doen. Om te kunnen reserveren dient u de volgende stappen te volgen:
U maakt een profiel aan op www.gahetna.nl, en logt vervolgens in
Via de archiefinventaris (alleen de beschrijvingen met rode nummers) selecteert u het gewenste archiefstuk door op de knop 'Reserveren' te klikken
In het volgende scherm geeft u aan op welke dag u het archiefstuk wilt inzien
Indien u zich bevindt in de studiezaal en een tafelnummer heeft ontvangen kunt u dit nummer vermelden. Als u geen tafelnummer heeft kunt u tafelnummer 777 laten staan
Vervolgens bevestigt u uw reservering door deze te versturen.
Verwant materiaal
Beschikbaarheid van kopieën
Beschrijving van de series en archiefbestanddelen
- Instructies voor de commissaris-generaal en voor de agent-principaal bij de Russische en Pruissische legers., 1813-1814; 1; 5 stukken
- Brieven en andere stukken, ontvangen van verschillende personen., 1813 december 11 - 1823 september 10; 2-5; 4 pakken
  - Bestanddeel 1, 2
  - Bestanddeel 2, 3
  - Bestanddeel 3, 4
  - Bestanddeel 4, 5
- Brieven met bijbehorende stukken, ontvangen van burgemeesters betreffende het leveren van paarden en wagens., 1814 januari - 1814 april; 6; 1 omslag
- Contract gesloten tussen de commissaris-generaal bij de Russische en Pruissische legers en de aannemers over het inrichten van magazijnen voor de levering en uitdeling der levensmiddelen, etc., 1813-1814; 7; 3 stukken
- Publicatie van de commissarissen-generaal van het Depar-tement van de Boven-Yssel betreffende de inrichting van magazijnen, uitdeling en de hoeveelheden aan en voor de Russische en Pruissische legers. (Gedrukt), 1814 januari 18; 8; 2 stukken
- Staat aangaande de porties en rations, welke aan de Pruissische troepen worden verstrekt. (Duits). (Gedrukt)., 1813 maart 31; 9; 1 stuk
- Lijsten van het aantal paarden en wagens door de gemeen-ten van het 1ste en 2de arrondissement in de provincie Utrecht geleverd aan het wagenpark te Utrecht, en rapporten van de directeur van dat park van de sterkte der paarden en wagens., 1813 december 23 - 1814 april 30; 10; 1 pak
- "Morgen- en Avondrapporten". Staten houdende aantekeningen van de paarden en wagens aanwezig in het wagenpark te Utrecht, met vermelding van vertrek naar verschillende plaatsen., 1814 januari - 1814 april; 11; 1 omslag
- Grootboek., 1813-1814; 12-13; 2 delen
  - Bestanddeel 1, 12
  - Bestanddeel 2, 13
- Register van verzonden brieven., 1813 december 10 - 1814 oktober 16; 14-17; 3 delen en 1 omslag
  - Bestanddeel 1, 14
  - Bestanddeel 2, 15
  - Bestanddeel 3, 16
  - Bestanddeel 4, 17